【裁判字號】    90,判,547
【裁判日期】    900411
【裁判案由】    土地徵收
【裁判全文】
最  高  行  政  法  院  判  決                      九十年度判字第五四七號
    原      告  甲 ○ ○
                乙○○○
    共同訴訟代理人
                齊彥良  律師
                王百合  律師
    被      告  內政部
    代  表  人  張博雅
右當事人間因土地徵收事件，原告不服行政院中華民國八十八年九月二十八日台八八
訴字第三五八七四號再訴願決定，提起行政訴訟。本院判決如左：
    主  文
原告之訴駁回。
訴訟費用由原告負擔。
    事  實
本件需用土地人台北市政府為興辦台北市○○路○段三十三巷道路拓寬工程，需用坐
落台北市○○區○○段二小段一二二地號一筆土地，面積○．○二五○公頃，乃檢附
徵收土地計畫書及圖等資料，報經被告以八十七年十一月六日台（八七）內地字第八
七一五二二四號函核准徵收，交由台北市政府地政處以八十七年十一月十三日北市地
四字第八七二三一二一五○○號公告，並函知土地所有權人甲○○等人。原告不服，
提起訴願、再訴願，遞遭決定駁回，遂提起行政訴訟。玆摘敘兩造訴辯意旨如次：
原告起訴意旨略謂：一、按「人民之生存權、工作權及財產權、應予保障。」憲法第
十五條定有明文，而土地徵收係國家強制取得人民私有土地之公法上行為，將嚴重影
響人民之財產權，土地法第二百零八條及都市計畫法第四十八條，雖就徵收土地之目
的及用途作概括規定，惟依司法院釋字第四○九號解釋所揭，並非謂合於上述目的及
用途者，即可任意實施徵收，仍應受土地法相關規定及土地法施行法第四十九條比例
原則之限制，且徵收土地之各項要件及應踐行之程序、徵收目的及用途之明確具體、
衡量公益之標準，以及徵收急迫性因素等，均應符合法律保留原則，如此方符合憲法
保障人民財產權之規定。本件徵收處分雖係載據土地法第二百零八條之規定，原訴願
決定書及再訴願決定書皆謂有土地法之依據，徵收處分之作成於法並無不合云云，惟
上開決定書並未探究是否符合比例原則，遽謂有法令依據即屬合法，顯已悖於前揭釋
字四○九號解釋，其推論顯有瑕疵，是以本件徵收處分、訴願及再訴願決定之不當，
徵之灼然。二、按行政訴訟法（舊）第一條第二項規定：逾越權限或濫用權力之行政
處分，以違法論，此係專指裁量處分而言。茲查都市○○道路用地是否徵收、何時徵
收係行政裁量權之行使，惟其並非漫無限制，依行政法院八十三年判字第二二九一號
判決所揭，行政機關於選擇達成行政目的之手段時，其所作成之行政處分必須符合比
例原則。換言之，除該行政處分須最適合於行政目的之要求，並不得逾越必要範圍外
，尚須與所欲達成之行政目的間保持一定之比例，始足當之。故行政行為應符合「合
目的性」「必要性」及「衡量性」之考量，否則此裁量即有瑕疵，屬於裁量濫用，依
前開法條所示，此行政處分即屬違法，應予撤銷。而本件徵收處分之作成，實已違反
比例原則，侵及原告之財產權，茲分述如下：（一）所謂「合目的性」是指行政機關
所採取之措施必須是可能達成所欲達成之目的者。本件徵收處分係為「拓寬」木柵路
四段三十三巷，其目的之一在於一旦發生火災，使救火車、救護車便於通行。然查原
告所有萬芳段二小段一二二地號土地係位於木柵路四段三十三巷之巷底，而上開三十
三巷靠近萬芳路入口處僅三點五公尺，該巷中央最窄處僅三點零二公尺，縱徵收原告
之土地，仍無法「拓寬」木柵路四段三十三巷，救火車仍無法完全通行，而無法達成
徵收之目的，則台北市政府此之個別聲請核准徵收之行為，即已違背「比例原則」中
之「合目的性」要求。（二）次查本案徵收另一目的係應當地交通之需要，本件原告
土地係位於木柵路四段三十三巷巷底，若徵收後，公眾即可由萬芳路經此巷通至木柵
路，而不必經由路口紅綠燈。惟查當地同地段一四三地號私有土地，路名為「萬芳路
一之一至一之十三號」係一既成道路，與本件三十三巷連接，交會於萬芳路，其另一
端則通至木柵路，在原告土地未徵收前，此一四三地號之既成巷道已足以因應前述之
交通需求，即由萬芳路通至木柵路而不必經由路口的紅綠燈，然台北市政府卻不就此
之既成巷道為徵收拓寬，竟大費周章地聲請徵收本案土地，顯然係畫蛇添足，而不必
要，故本案徵收處分顯然違背「比例原則」之「必要性」要求。（三）「衡量性」係
指任何干涉措拖所造成之損害應輕於達成目的所獲至之利益，即不能為達成很小的目
的，使人民損失過大。又查本案徵收地點位處郊區，附近居民不多，而有需要通行本
案徵收地之人更是稀少，前述一四三地號之既成巷道已是因應交通需求，前已述及，
則為了如此稀少之交通需求，剝奪了憲法所保障原告之財產權，亦浪費了二千四百餘
萬元之公帑作為徵收補償費，則此一徵收所造成之損害與其所欲達成之利益，顯不相
當，而使原告蒙受鉅大的損失，且木柵路四段三十三巷長度只有一百二十公尺，一側
為山壁，一側則多為二層透天樓房，住戶約十五戶，居民人數不多，只須在該巷多設
幾個消防栓，即足以應付該巷之消防需求，若執意徵收本件原告土地，會大大侵及原
告權益，浪費政府公帑，卻仍無法解決該巷之消防需求，蓋救火車仍無法通行，遠不
如加增消防栓更能達成目的。是以本件徵收處分所造成之損害顯然大於達成目的所獲
至之利益，而悖於「比例原則」中之「衡量性」要求。三、按相同之事件應為相同之
處理，不同之事件應為不同之處理，此乃憲法第七條所揭示之平等原則，行政機關依
法行政適用法律亦須符合此一原則，不得恣意決定或執行，縱使行政機關之決定依法
享有裁量權，裁量之行使亦非完全放任行政機關自由決定，仍須符合憲法所揭之基本
原則，即應符合法令授權之目的，不得逾越法定之裁量範圍，因此司法院釋字第四百
號解釋特別揭示在行政機關辦理徵收時，應就同一範圍內之既成道路予以徵收補償，
若在某一道路範圍內之私有土地均辦理徵收，僅因既成道路有公用地役關係而以命令
規定繼繽使用，毋庸同時徵收補償，顯與平等原則相違。基此，則本件之徵收違反平
等原則。（一）查本案徵收辦理之目的，若係「拓寬」木柵路四段三十三巷，以利救
火車、救護車之通行，則應先行徵收他人所有土地以為拓寬，方能使救火車順利通行
，且將此筆徵收補償費，改發放給此既成巷道之所有權人，如此方符公平原則。若台
北市政府仍就原告所有一二二地號土地辦理徵收，不僅有悖於徵收目的，且亦違反平
等原則。（二）次查本件徵收另一目的係因應當地交通需求，惟查當地同地段一四三
地號之土地足以因應此一交通需求，前已述及，而此萬芳段二小段一四三地號係私人
土地，屬一既成巷道，政府若欲辦理徵收，自以徵收此一既成巷道為優先，如此對於
此既成巷道之所有權人才為公平，方能保證其權利，政府卻捨此不為，畫蛇添足的另
徵收原告土地，侵及原告權利，亦損及其他既成道路所有權人之利益，此徵收處分之
不當，昭然若揭。（三）又查台北市內之死巷甚多，有交通需求而急待徵收之道路用
地更不在少數，例如在本件地點所屬之文山區○○○○○路五段二一二巷道路、羅斯
福路五段一七六巷三弄道路、興隆路二段三至十一號間巷道、動物園前之新光路交通
要道等地，不是有近百戶住家之死巷，就是交通往來頻繁之道路，均較本案徵收地點
有更迫切的徵收需求。又台北市○○○道路高達二萬八十多筆，其徵收補償與否涉及
六千多位地主權益，在市政財源有限之情況下，與無急迫性之本件相較，自以辦理既
成道路補償為優先，如此方符公平原則，亦使財政資源作合理之使用分配，從而台北
市政府若仍辦理本件徵收，明顯違背平等原則。四、按國家公權力措施，除應受法律
支配之外，仍應遵循「公益原則」，蓋公益係為維持和平之社會秩序，保障個人之尊
嚴、財產、自由及權利，國家機關之作為，倘若背離公益則將失其正當性。而憲法及
法律內涵，即屬公益之體現，故忠實執行憲法及法律，乃實現公益之主要手段，且在
現代民主法治國家，保障私益亦屬維護公益之一部分，土地徵收係國家利用其公權力
剝奪人民之財產權，因此除須有法律依據外，如首開釋字四○九號意旨，更須踐行正
當法律程序，事先作好評估、調查，衡量公益及急迫性等因素，如此方符土地法施行
法四十九條比例原則及憲法十五條保護人民財產權之意旨。換言之，踐行上述程序，
徵收才符合「公益原則」之要求。（一）查本件台北市政府聲請核准徵收之理由係為
興辦文山區○○路○段三十三巷道路「拓寬」工程，惟查原告所有萬芳段二小段一二
二地號土地係位於該三十三巷巷底，非既成巷道，若徵收此筆土地，並無法「拓寬」
該三十三巷，至多是「打通」，是以本件徵收之名實並不相符，而有訾議之處。（二
）次查台北市政府工務局養護工程處於八十七年九月二日函復原告時說明開闢道路係
依「各區民意需求」、「當地交通需求」辦理。然查本區里民並無開闢該路段之要求
，歷年的里民大會亦未曾有人提議開闢，據悉附近里民多以居家安寧而反對市政府開
闢系爭道路，而本件中有交通需求者只有木柵路四段三十三巷居民，該巷居民約只有
十五戶，則本件台北市政府案卷所附之陳情書是否為此巷居民所為，當可輕易查出。
是以本件是否其有民意需求，茲有疑義。（三）又查台北市政府所謂「當地交通需求
」云云，亦屬託辭，蓋被告並未長年實地調查木柵路四段的交通流量，亦未評估開闢
木柵路四段三十三巷道路對疏導交通的功能，在無相關的調查及評估資料為依憑之情
況下，即空言當地交通有此需求，則屬率斷。在無任何事實根據之情況下，被告即要
辦理徵收，其未踐行正當法律程序之情形，至為顯然，是以本件徵收實悖於憲法十五
條保護人民財產權原則及釋字第四○九號解釋所揭原則，而有違公益。（四）本查冠
德建設股份有限公司計畫在本案徵收地毗鄰的同地段九五、九六、九八之一、九七之
一、九七之三、八六之一、八六之二、八七之一、八七之二、八八、九○、九一、九
二、九三、九四等地號土地，建築價值四十五億元的大樓、別墅「萬芳案」，惟該建
築基地欠缺巷道，未臨接建築線，依現行建築法規，尚無法取得建造執照進行建築，
此有建築法規可資參照，該建商曾向原告承購，在協商未果後，被告即在無充分理由
之情形下，發函辦理徵收，其目的是否係為建商解套，不禁令人疑竇，在有此合理之
懷疑下，被告應提出令人信服之證據，以為本案徵收之依據，不能單憑一份不知何人
所為之請願書，即認為有徵收之必要，否則，本件徵收即有圖利建商之嫌，大大違反
公益原則。綜上所述，請求判決撤銷原處分及一再訴願決定等語。
被告答辯意旨略謂：一、台北市政府為興辦文山區○○路○段三十三巷道路拓寬工程
，需用文山區○○段○○段一二二地號土地，面積○．○二五○公頃，查上開土地業
於六十四年十二月五日經都市○○○○○道路用地，為交通事業所必需，則被告以八
十七年十一月六日台八七內地字第八七一五一二二四號函核准徵收，並無不合。二、
至原告主張徵收系爭土地並無迫切性及必要性乙節，以台北市○○路○段三十三巷目
前寬約四點五公尺，一端不通，一側蓋滿房屋，致使附近居民交通不便，一旦發生火
災，救火車、救護車均無法通行，該巷及附近居民乃聯名陳情儘速打通巷道，以維護
生命安全，故台北市政府興辦上開道路拓寬工程，確有其必要性。三、土地徵收係國
家為公共事業之需要，強制取得人民私有土地之手段，本案木柵路四段三十三巷道路
拓寬工程，屬交通事業，所徵收之土地係經都市○○○○○道路用地，且係依該巷及
附近居民聯名陳情，經正當之徵收程序辦理徵收，依法行事，與原告所提「比例原則
」、「平等原則」、「公益原則」並無違誤。至於圖利冠德公司乙節，按台北市政府
係依都市○○○○道路闢建，屬公共建設，並無圖利廠商之情事。至訴稱台北市政府
不就既成道路拓寬；亦不就文山區內有交通需求急待徵收之其他道路用地徵收，卻僅
對系爭土地徵收乙節，以台北市政府因限於財源，乃採分區分期逐年循序辦理，其他
道路用地縱使尚未徵收，要不能據此主張本案徵收違法。綜上所述，請求判決駁回原
告之訴等語。
    理  由
按國家因交通事業之需要，得依土地法之規定徵收私有土地，為土地法第二百零八條
所明定。次按「徵收土地於不妨礙徵收目的之範圍內，應就損失最少之地方為之，並
應儘量避免耕地。」、「依本法指定之公共設施保留供公用事業設施之用者，由各該
事業機構依法予以徵收或購買；其餘由該管政府或鄉、鎮、縣轄市公所依左列方式取
得之：一、徵收。．．．」分別為土地法施行法第四十九條、都市計畫法第四十八條
所規定。本件需用土地人台北市政府為興辦台北市○○路○段三十三巷道路拓寬工程
，需用坐落台北市○○區○○段二小段一二二地號一筆土地，面積○．○二五○公頃
，乃檢附徵收土地計畫書及圖等資料，報經被告以八十七年十一月六日台（八七）內
地字第八七一五二二四號函核准徵收，交由台北市政府地政處以八十七年十一月十三
日北市地四字第八七二三一二一五○○號公告，並函知土地所有權人甲○○等人。原
告不服，訴經一再訴願決定，以台北市政府為興辦文山木柵路四段三十三巷道路拓寬
工程需用系爭土地，經核上開工程合於首揭土地法規定，且該土地為都市○○道路用
地，此有徵收土地有無妨礙都市計畫證明書在卷足憑，被告以八十七年十一月六日台
（八七）內地字第八七一五二二四號函核准徵收，於法並無不合。又台北市政府興辦
系爭道路拓寬工程，係依該巷及附近居民聯名陳情，經法定之徵收程序，報經被告核
准後由台北市政府地政處公告徵收系爭土地，確有其必要性。該府係依都市○○○○
道路闢建，屬公共建設，並無圖利廠商之情事，業經台北市政府八十八年一月二十二
日府地四字第八七○九七二八三○○號函說明附卷可稽。至訴稱台北市政府不就既成
道路為徵收拓寬，亦不就文山區內有交通需求急待徵收之其他道路用地徵收，卻僅對
系爭土地徵收一節，以台北市政府因限於財源，乃採分區分期逐年循序辦理，其他道
路用地縱使尚未徵收，要不能據此主張本案徵收違法，復經被告台（八八）內訴字第
八八○四四八四號再訴願答辯書辯明在卷，所訴核不足，乃為一再訴願駁回之決定，
揆諸首揭規定，經核並無違誤。原告起訴主張：土地法第二百零八條及都市計畫法第
四十八條有關徵收之規定，依司法院釋字第四○九號解釋應受土地法相關規定及土地
法施行法第四十九條比例原則之限制。原告之土地在木柵路四段三十三巷之巷底，該
巷靠近萬芳路入口處僅三點五公尺，最窄處僅三點零二公尺，縱然徵收仍無法「拓寬
」三十三巷，救火車亦無法完全通行。而當地同地段一四三地號土地為既成道路，與
三十三巷連接，交會於萬芳路，其另一端通至木柵路，足以因應交通需求，台北市政
府不就該既成巷道徵收拓寬，顯然違背必要性要求。又徵收之土地位處郊區，附近居
民不多，有需要通行之人更是稀少，為了少數交通需求，剝奪了原告之財產權，此一
徵收所造成之損害與其所欲達成之利益顯不相當。台北市內之死巷甚多，如文山區○
○○○○路五段二一二巷道路等，均較系爭地點有更迫切的徵收需求，在財源有限之
情況下，自應先辦理既成道路補償。又本區里民並無開闢該路段之要求，據悉附近里
民多以居家安寧而反對開闢道路。被告未長年實地調查木柵路四段的交通流量，亦未
評估開闢上開三十三巷道路對疏導交通的功能，在無相關調查及評估資料為依憑之情
況下，即辦理徵收，其未踐行正當法律程序之情形，至為顯然。又查冠德建設股份有
限公司計畫在徵收地毗鄰的同地段九五等地號土地建築大樓別墅，該建築基地欠缺巷
道，無法取得建造執照，被告在無充分理由下辦理徵收，是否係為建商解套，不禁令
人疑竇等語。經核所述各節大致與其一再訴願之理由相同，前已論述部分，爰不再贅
述。按人民之財產權應予保障，固為憲法第十五條所明定，惟國家因公共事業之需要
，得依法限制人民土地所有權或照價收買人民之土地，此觀憲法第二十三條、第一百
四十三條第一項及土地法第二百零八條之規定自明。經查台北市政府興辦台北市○○
路○段三十三巷道路拓寬工程，乃因該巷一端不通，一側蓋滿房屋，致使附近居民交
通不便，一旦發生火災，救火車、救護車均無法通行，該巷及附近居民乃聯名陳情儘
速打通巷道，以維護生命安全，此有陳情書附原處分卷可查。次查系爭徵收之土地依
案附有無妨礙都市計畫證明書所載，編定分區○○○○○道路用地，使用限制為道路
，依徵收土地計畫書所載興辦事業之性質為交通事業，而道路之拓寬或打通，攸關大
多數人民之通行利益，並非專為某巷道少數居民而為，自屬增進公共利益所必需。徵
收系爭土地既按都市○○○○道路闢建工程，屬興辦交通事業，自難認有圖利毗鄰土
地之特定建商或圖利附近土地所有權人之情事。又查台北市政府徵收系爭土地，已依
法給予原告相當補償（本筆地價新台幣二○、○九○、五○○元，加成補償費總額四
、○一八、一○○元），該項補償費乃為達成公用需要手段之一種，難謂台北市政府
以鉅額徵收補償費辦理徵收，係浪費公帑或剝奪憲法所保障原告之財產權。再查都市
計畫乃為改善居民生活環境，並促進市鄉有計畫之均衡發展，其實施進度，
應就計畫地區範圍預計之發展趨勢及地方財力，分別訂定分區發展優先次序。台北市
政府未就附近既成道路拓寬，亦未就文山區內其他有交通需求急待徵收之道路用地辦
理徵收，乃因限於財源，採分區分期逐年循序辦理，其他道路用地縱使尚未徵收，亦
難據此主張本件徵收有裁量濫用之違法。綜上所述，本件土地徵收尚無違反土地法施
行法第四十九條比例原則之情形，與土地法第二百零八條及都市計畫法第四十八條所
定徵收土地之目的及用途應以興辦公共事業所必要者，亦無違背，核與憲法保障人民
財產權之意旨不生牴觸。原告訴稱本件徵收違反「比例原則」、「平等原則」、「公
益原則」及「正當法律程序」云云，均無足採。原告起訴意旨並無理由，應予駁回。
據上論結，本件原告之訴為無理由，爰依行政訴訟法施行法第二條、行政訴訟法第九
十八條第三項前段，判決如主文。
中    華    民    國     九十        年      四      月      十一       日
                    最 高 行 政 法 院  第 五 庭
                                審 判 長 法  官      廖  政  雄
                                         法  官      廖  宏  明
                                         法  官      趙  永  康
                                         法  官      林  清  祥
                                         法  官      姜  仁  脩
右  正  本  證  明  與  原  本  無  異
                                         法院書記官  蘇  金  全
中    華    民    國     九十        年      四      月      十二       日


司法院資訊處製作；財團法人民間司法改革基金會備份。
